【裁判字號】    92,台上,2068
【裁判日期】    920925
【裁判案由】    返還款項
【裁判全文】
最高法院民事判決                              九十二年度台上字第二○六八號
    上  訴  人  台灣中小企業銀行股份有限公司東台北分行
    法定代理人  陳國賢
    訴訟代理人  張俊傑律師
    被 上訴 人  甲○○
    訴訟代理人  謝仲瑜律師
右當事人間請求返還款項事件，上訴人對於中華民國九十年十一月二十日台灣高等法
院再審判決（九十年度重再字第八號），提起上訴，本院判決如左：
    主  文
原判決廢棄，其中關於駁回上訴人對台灣高等法院八十九年度重上字第五七號確定判
決再審之訴及該訴訟費用部分，發回台灣高等法院。
    理  由
本件上訴人之法定代理人已由胡英汁變更為陳國賢，經其提出台灣中小企業銀行任免
令聲明由陳國賢承受訴訟，核無不合。先予敘明。
次查，上訴人主張：前訴訟程序之第二審即原法院八十九年度重上字第五七號確定判
決（下稱原確定判決）認伊於民國八十八年七月二十日出具之承諾書（下稱系爭承諾
書）第二點所載「第三者辦理南板線之假扣押，致南板線未能執行時，本分行願意無
息退還二千萬元（新台幣，下同）」之真意，係指倘因有第三人之查封致伊無法撤回
就債務人得盛營造股份有限公司（下稱得盛公司）對台北市政府捷運局（下稱捷運局
）之工程款債權所聲請之假扣押執行，或撤回無意義時，應返還被上訴人該二千萬元
之意。伊雖於同日即具狀撤回台灣台北地方法院（下稱台北地院）八十八年度民執全
公字第一五五六號假扣押執行事件，然因第三人中興商業銀行股份有限公司東門分行
（下稱中興銀東門分行）及台北銀行股份有限公司分別於八十八年五月十五日、六月
三十日已對同一標的聲請假扣押，致伊未辦妥撤銷假扣押，系爭承諾書訂立之目的顯
然無法達成。乃判命伊應給付被上訴人二千萬元本息。經伊提起上訴，本院認其上訴
不合法而於九十年二月二十二日以九十年度台上字第二八一號裁定駁回確定（下稱原
確定裁定）。伊於九十年三月十二日收受原確定裁定後，同月十五日自中興銀東門分
行處獲取及發見得盛公司與訴外人韓商株式會社位道公司（下稱位道公司）八十八年
七月十二日之工程轉讓切結書、同月一日位道公司與訴外人新祥記工程有限公司（下
稱新祥記公司）之協議書、市議員記者會說明書及剪報、入戶電匯資料等前已存在而
為伊所不知之證物，如經斟酌，伊可受較有利之裁判。爰依民事訴訟法第四百九十六
條第一項第十三款之規定，提起本件再審之訴，求為命將原確定判決及原確定裁定均
廢棄，被上訴人於前訴訟程序之第二審上訴駁回之判決。
被上訴人則以：原確定判決並無違誤，上訴人提起再審之訴，顯不符民事訴訟法第四
百九十六條第一項第十三款之規定。況上訴人從未提出所謂新證據資料之原本，更未
能證明其「發見」該新證據如何符合再審之要件，亦不得提起再審之訴等語，資為抗
辯。
原審駁回上訴人再審之訴，係以：上訴人對本院原確定裁定提起再審之訴（應為聲請
再審），並未依民事訴訟法第五百零七條、第五百零一條規定表明再審之理由，其聲
請再審為不合法，應予駁回。又上訴人所提出之所謂新證物中，得盛公司與位道公司
工程轉讓切結書及位道公司與新祥記公司協議書，與判斷系爭承諾書之真意無關，而
市議員記者會說明書及剪報並無證據力，入戶電匯資料係上訴人原有之資料，均不足
以作為其主張原確定判決有再審事由之依據，其執此提起再審之訴，於法無據，不應
准許等詞，為其判斷之基礎。
按當事人對於確定之終局判決聲明不服，固得提起再審之訴以為救濟，然對於確定之
裁定，僅得聲請再審，此觀民事訴訟法第四百九十六條第一項、第五百零七條之規定
即明。又當事人提起第三審上訴，是否合法，係屬本院應依職權調查裁判事項，上訴
人對本院以其上訴為不合法而駁回之裁定，以發見未經斟酌之證物為由聲請再審，依
民事訴訟法第五百零七條準用同法第四百九十九條前段規定，專屬本院管轄，不在同
條第二款規定之列（本院七十一年台聲字第一三二號、二十八年聲字第一二二號等判
例參照）。查上訴人對本院原確定裁定以有民事訴訟法第四百九十六條第一項第十三
款規定之事由，提起再審之訴，原審未依「聲請再審」之程序處理，已有未合。且該
「聲請再審」部分，揆諸首揭說明，應專屬本院管轄。乃原審未察及此，就此部分未
為移送管轄之裁定，逕為實體判決，亦有違誤。其次，上訴人對於原確定判決提起再
審之訴，係主張：依其發見之證物可知，得盛公司先將其對捷運局之工程款債權轉讓
與位道公司，並由新祥記公司取得以位道公司名義及印鑑領取該工程款之權利，再由
被上訴人支付上訴人及中興銀東門分行等二債權人部分款項，以換取該二債權人撤回
對得盛公司假扣押聲請及對位道公司工程款債權不得有所主張之承諾，致捷運局依約
陸續支付工程款與位道公司等情。是該發見之得盛公司與位道公司工程轉讓切結書、
位道公司與新祥記公司協議書、入戶電匯資料等證物倘屬實在，得盛公司、位道公司
、新祥記公司及被上訴人間，是否確有上訴人所稱為領取捷運局工程款而採取一連串
舉措之事實？能否猶謂該發見之證物與判斷系爭承諾書之真意無關？均非無再加研求
之餘地。原審率以上訴人所提出之證物，不足作為有利於上訴人認定之依據，逕予駁
回上訴人再審之訴，殊嫌速斷。上訴論旨，指摘原判決不當，求予廢棄，非無理由。
其中關於駁回上訴人對原確定判決所提再審之訴部分，因所涉事實尚有澄清之必要，
爰予發回原法院。至於駁回上訴人對本院原確定裁定聲請再審部分，應由原法院別作
適法之處理，不必另為發回之諭知。
據上論結，本件上訴為有理由。依民事訴訟法第四百七十七條第一項、第四百七十八
條第二項，判決如主文。
中      華      民      國    九十二    年      九      月    二十五    日
                              最高法院民事第七庭
                                  審判長法官  蘇  茂  秋
                                        法官  徐  璧  湖
                                        法官  朱  建  男
                                        法官  蘇  達  志
                                        法官  沈  方  維
      右正本證明與原本無異
                                              書  記  官
中      華      民      國    九十二    年      十      月      八      日
                                                                        Ｔ


司法院資訊處製作；財團法人民間司法改革基金會備份。
